【裁判字號】    91,簡,65
【裁判日期】    920311
【裁判案由】    水利法
【裁判全文】
臺北高等行政法院判決                                九十一年度簡字第六五號
    原      告  甲○○
                光輝工程有限公司
    代  表  人  乙○○
    被      告  臺北縣政府
    代  表  人  蘇貞昌縣長）.
    訴訟代理人  丙○○
                戊○○
                丁○○
右當事人間因水利法事件，原告不服經濟部中華民國九十年十月十七日經（九○）訴
字第○九○○六四○四三七○號訴願決定，提起行政訴訟。本院判決如左：
    主  文
訴願決定撤銷。
原告其餘之訴駁回。
訴訟費用由被告負擔。
    事  實
壹、事實概要：
    緣原告光輝工程有限公司（以下簡稱光輝公司）前於民國（以下同）九十年六月
    十六日於新店溪左岸行水區域內（台北縣新店市○○街四十七巷底）僱工傾倒建
    築廢棄物，經被告所屬工務局派員當場查獲，開具「違反水利法及臺灣省河川管
    理規則案件通知單（書）」予該公司總經理即施工現場之負責人原告甲○○收受
    ，該通知單（書）上載被通知人為「光輝工程有限公司代表人甲○○」，嗣被告
    乃以九十年七月四日九十北府工水字第二三五○三○號函附行政處分書，上載受
    罰人姓名為「甲○○君（光輝工程有限公司）」，認其違反水利法第七十八條第
    一項第一款規定，爰依同法第九十二條之一規定科處原告光輝公司罰鍰銀元三萬
    元（折合新台幣九萬元）。原告光輝公司不服，提起訴願，經訴願決定機關以受
    處分人為原告甲○○，而非原告光輝公司，而決定「訴願不受理」後，原告光輝
    公司及利害關係人即原告甲○○均不服，遂向本院提起行政訴訟。
貳、兩造聲明：
一、原告聲明：求為判決訴願決定及原處分均撤銷。
二、被告聲明：求為判決
１、原告之訴駁回。
２、訴訟費用由原告負擔。
、兩造爭點：
    本件受處分人究竟係原告光輝公司？抑或是原告甲○○？又原告光輝公司於系爭
    地點僱工傾倒建築廢棄物，是否會妨礙水流？被告認原告光輝公司違反水利法第
    七十八條第一項第一款規定，而依同法第九十二條之一規定科處原告光輝公司罰
    鍰，有無理由？
一、原告陳述：
１、原告光輝公司為施作中安大橋臨時便橋工程所需，於施工區內傾倒廢磚塊，舖設
    施工便道，詎被告認定原告光輝公司擅自於依法公告之新店溪行水區域內傾倒建
    築廢棄物共計十六車次，而科處罰鍰，然被告未說明原告光輝公司傾倒地點及傾
    倒用途，顯與實情有別。
２、被告於九十年四月三十日許可原告光輝公司承包臺北縣新店市公所中安大橋臨時
    便橋工程使用河川公地，所核發之使用許可書第五條明訂「許可使用區域禁止堆
    放石料或其他有礙河流之障礙物」，但原告光輝公司既承包臺北縣新店市公所中
    安大橋臨時便橋工程，施工器具、材料、人員、施工道路等在施工區內皆為必備
    之物，況且原告光輝公司特別注重河流行水之障礙，並且維護行水之順暢。
３、於施工區內傾倒廢磚塊，舖設施工便道者為原告光輝公司，而非原告光輝公司之
    總經理原告甲○○，自不得處罰原告甲○○。又原告甲○○於案發當時如不簽名
    捺指印，將被視為現行犯，須當場扣押，故其簽名捺指印乃形勢所逼，出於無奈
    。
４、綜上所述，請判決如原告訴之聲明。
二、被告陳述：
１、原告擅自於依法公告之新店溪行水區域內（新店市○○街四十七巷底）傾倒建築
    廢棄物共計十六車次（二十噸車），經被告所屬工務局於九十年六月十六日派員
    至系爭地點當場查獲並開具違反水利法案件通知單，經原告派駐工地負責人甲○
    ○於案件通知單上簽名捺指印確認無訛在案，且有現場照片可資佐證。
２、依水利法第七十八條第一項第一款規定：「主管機關為保護水道，應禁止左列事
    項：一、在行水區內：堆置、傾倒廢棄物，足以妨礙水流之行為。」同法第九十
    二條之一亦明文規定：「違反第七十八條第一項各款情形之一者，除通知限期回
    復原狀、清除或廢止違禁設施外，處六千元以上三萬元以下罰鍰．．．」「前項
    行為人，未在限期內回復原狀、清除或廢止違禁設施者，得按日處罰鍰至回復原
    狀、清除或廢止違禁設施完竣之日止．．．」。核本件原告之行為，業已違反水
    利法第七十八條第一項規定，故被告依水利法第九十二條之一對原告處以參萬銀
    元之罰鍰處分，並無違誤。
３、原告陳稱其係承攬新店市公所辦理之中安便橋工程而施作施工便道，其材料以廢
    棄紅磚為主，並非廢棄物，也非任意傾倒，只在施工區域堆置云云。惟依被告九
    十年四月三十日核發給申請人（本項工程之承辦單位）新店市公所之河川公地使
    用許可書第五條明定「許可使用區域禁止堆放石科或其他有礙河流之障礙物」，
    原告於行水區內傾倒（堆置）大量建築廢棄物足以妨礙水流之行為未在許可之列
    ，依上開許可書第六條規定自得命暫行停止使用或撤銷許可。
４、原告於起訴狀內述及其於告發單上簽名係形勢所逼，此實為其卸責之詞。按被告
    執行河川巡守工作均秉持依法行政原則。今原告違規事實明確，若非其心虛，怎
    會簽名自認？
５、依經濟部水資源局之經（八六）水資一字第八六○○一○○二七一號函所示之會
    議記錄結論，水利法第九十二條之一規定之裁罰對象，原則上處罰違法行為人。
    若違法行為人係屬受僱人，而受僱人與僱用人之間有共同實施違法行為時，應採
    分別處罰。本件共同原告間係僱傭關係，自得為處罰客體並應負連帶之責。
６、綜上所述，原告於新店溪行水區內違規傾倒、堆置大量建築物之事實明確，被告
    依法處分，核無違誤。為此，請判決如被告答辯之聲明。
    理  由
一、按「訴願人以外之利害關係人，認為第一項訴願決定，損害其權利或法律上之利
    益者，得向高等行政法院提起撤銷訴訟。」訴願法第四條第三項定有明文。本件
    原告甲○○雖非訴願人，惟認為訴願決定以其為原處分之受罰人，損害其權利或
    法律上之利益，依上開規定，自得向本院提起撤銷訴訟。又按「簡易訴訟程序之
    裁判得不經言詞辯論為之。」行政訴訟法第二百三十三條第一項亦有明文，合先
    敘明。
二、查本件訴願決定機關以，水利法第九十二條之一之規定係以行為人為處罰對象，
    本件依卷附被告九十年六月十六日「違反水利法及臺灣省河川管理規則案件通知
    單（書）」、會勘紀錄及九十年七月四日九十北府工水字第二三五○三○號行政
    處分書之記載內容所示，被告係處罰訴願書所稱原告光輝公司員工，即施工現場
    之負責人原告甲○○，並經原告甲○○於會勘紀錄及通知單上簽名捺印有案。惟
    本件訴願並非受處分人原告甲○○所提起，而原告光輝公司與甲○○究為不同之
    法律上人格主體，縱有民法上僱傭或委任關係，惟要非訴願法第十八條所稱之利
    害關係可擬。原告光輝公司復未具體說明其於原告甲○○所受行政處分有何項法
    律上利害關係，並聲明以利害關係人之資格或地位提起訴願，而逕以公司名義提
    起本件訴願，究難謂合法，應不予受理，而依訴願法第七十七條第三款之規定，
    決定「訴願不受理」。
三、惟經本院於九十二年二月二十日行準備程序，以被告九十年六月十六日「違反水
    利法及臺灣省河川管理規則案件通知單（書）之被通知人及九十年七月四日九十
    北府工水字第二三五○三○號行政處分書之受罰人為何人質之被告，被告稱均為
    原告光輝公司，而非原告甲○○，即原告光輝公司亦認為如此，乃提起訴願，參
    以被告九十年六月十六日「違反水利法及臺灣省河川管理規則案件通知單（書）
    上載被通知人為「光輝工程有限公司代表人甲○○」及九十年七月四日九十北府
    工水字第二三五○三○號行政處分書上載受罰人為「甲○○君（光輝工程有限公
    司）」，意在通知及處罰「光輝工程有限公司」，上載「甲○○」只是表明其為
    該公司之代表人（因其係該公司總經理），是訴願決定機關認原告光輝公司非受
    處分人，復未具體說明其於原告甲○○所受行政處分有何項法律上利害關係，並
    聲明以利害關係人之資格或地位提起訴願，而逕以公司名義提起本件訴願，難謂
    合法，應不予受理，而依訴願法第七十七條第三款之規定為訴願不受理之決定，
    於法自有可議，原告起訴指摘，非無理由，應由本院將訴願決定撤銷，著由訴願
    決定機關依法另為適當之處理。又本件訴願決定既因不合法，而經本院判決撤銷
    ，則本院自無庸再行審酌訴訟實體有無理由。至於原告訴請撤銷原處分部分，因
    原處分是否應予撤銷尚待訴願機關查明，本院自無從准許，應予駁回。
據上論結，本件原告之訴為一部分有理由，一部分無理由，爰依行政訴訟法第二百三
十三條第一項、第二百三十六條、第一百零四條，民事訴訟法第七十九條但書判決如
主文。
中    華    民    國      九十二      年      三      月      十一      日
                              臺 北 高 等 行 政 法 院 第 二 庭
                                          法    官 吳慧娟
右為正本係照原本作成。
本件以訴訟事件所涉及之法律見解具有原則性者為限，始得於本判決送達後二十日內
向本院提出上訴狀並表明上訴理由，如已於本判決宣示後送達前提起上訴者，應於判
決送達後二十日內補具上訴理由（均按他造人數附繕本），且經最高行政法院許可後
方得上訴。
中    華    民    國      九十二      年      三      月      十一      日
                                          書 記 官 劉道文


司法院資訊處製作；財團法人民間司法改革基金會備份。
